【裁判字號】    98,交抗,669
【裁判日期】    980917
【裁判案由】    聲明異議
【裁判全文】
臺灣高等法院高雄分院刑事裁定         98年度交抗字第669號
抗  告  人  交通部公路總局高雄區監理所
代  表  人  乙○○
受處分人
即異議人    甲○○
上列抗告人因受處分人違反道路交通管理處罰條例聲明異議案件
，不服臺灣高雄地方法院98年度交聲字第2190號民國98年7 月31
日裁定，提起抗告，本院裁定如下：
    主  文
抗告駁回。
    理  由
一、抗告意旨略以：按緩起訴處分乃附條件之不起訴處分，本質
    上為不起訴處分之一種，此觀諸刑事訴訟法第256 條規定自
    明。檢察官為緩起訴處分時，依刑事訴訟法第253 條之2 第
    1 項規定，對被告所為之指示及課予之負擔，似屬一種特殊
    之處遇措施，並非刑罰。因此，刑事案件經檢察官為緩起訴
    處分確定後，視同不起訴處分確定，故依行政罰法第26條第
    2 項規定，自得依違反行政法上義務規定裁處之。本件受處
    分人甲○○酒醉駕車行為，雖經臺灣高雄地方法院檢察署檢
    察官以96年度偵字第10380 號為緩起訴處分確定，然誠如前
    述，該緩起訴處分命受處分人支付之新臺幣（下同）2 萬元
    ，僅屬特殊之處遇措施，而非屬刑事法律規定之刑罰，則依
    行政罰法第26條第2 項之規定，抗告人自得依違反行政法上
    之義務規定予以裁罰；又緩起訴處分既亦屬不起訴處分之一
    種，依前開行政罰法第26條第2 項之規定，抗告人自亦得依
    違反行政法上義務之規定予以裁處。從而，抗告人依道路交
    通管理處罰條例第35條第1 項及交通部95年7 月17日交路字
    第0950006986號函之規定，裁處受處分人罰鍰5 萬7,900 元
    ，並無不當，原裁定撤銷原處分，另為「原處分罰鍰逾3 萬
    7,900 元部分應予撤銷。前項撤銷部分，甲○○不罰」之諭
    知，尚有未恰，為此，依法提起抗告，請求撤銷原裁定等語
    。
二、本院審理結果，認原審上開裁定，其認事、用法均無違誤，
    應予維持，並引用原審上開裁定之理由，如附件所示。
三、抗告意旨雖執上揭情詞為辯，然：
  (一)交通部雖曾於民國95年7 月17日以交路字第0950006986號函
    釋略謂：查法務部行政罰法諮詢小組第一次會議記錄既已明
    確結論略以：「緩起訴乃附帶條件的不起訴處分，亦即是不
    起訴的一種」在案，當依該部上開函釋結論及行政罰法第26
    條第2 項規定辦理，是以緩起訴乃依刑事訴訟法第253 條之
    2 第1 項規定對被告所課予之負擔，係一種特殊之處遇措施
    ，並非刑罰，是以本案尚無行政罰法「一事不二罰」之適用
    ；另道路交通案件處理辦法第3 條規定略以：交通案件聲明
    異議之處罰，違反道路交通管理處罰條例部分應依該條例處
    罰，其刑事責任部分仍適用刑事法律有關規定處理；而認法
    院所為不同見解裁定之個案，處罰機關當可引據上開法務部
    函釋結論為抗告之處理等語。惟按，法官依據法律獨立審判
    ，憲法第80條載有明文，各機關依其職掌就有關法規為釋示
    之行政命令，法官於審判案件時，固可予以引用，但仍得依
    據法律，表示適當之不同見解，並不受其拘束；司法行政機
    關所發司法行政上之命令，如涉及審判上之法律見解，僅供
    法官參考，法官於審判案件時，亦不受其拘束，此有司法院
    大法官會議釋字第216 號解釋文可資參照。本件抗告人為前
    揭裁處固有上開函釋為依據，惟依上開大法官會議釋字第21
    6 號解釋文意旨，交通部及法務部上開函釋，僅係供法官參
    考，法官仍應依確信而適用法律，並不受其拘束，核先敘明
    。
  (二)按94年2 月5 日公布、95年2 月5 日施行之行政罰法第26條
    規定：「一行為同時觸犯刑事法律及違反行政法上義務規定
    者，依刑事法律處罰之。但其行為應處以其他種類行政罰或
    得沒入之物而未經法院宣告沒收者，亦得裁處之。前項行為
    如經不起訴處分或為無罪、免訴、不受理、不付審理之裁判
    確定者，得依違反行政法上義務規定裁處之。」此即所謂「
    一事不二罰」原則。又被告所犯為死刑、無期徒刑或最輕本
    刑3 年以上有期徒刑以外之罪，檢察官參酌刑法第57條所列
    事項及公共利益之維護，認以「緩起訴」為適當者，得定1
    年以上3 年以下之緩起訴期間為緩起訴處分，其期間自緩起
    訴處分確定之日起算；又被告於緩起訴期間內，有下列情形
    之一者，檢察官得依職權或依告訴人之聲請撤銷原處分，繼
    續偵查或起訴：1.於期間內故意更犯有期徒刑以上刑之罪，
    經檢察官提起公訴者；2.緩起訴前，因故意犯他罪，而在緩
    起訴期間內受有期徒刑以上刑之宣告者；3.違背第253 條之
    2 第1 項各款之應遵守或履行事項者；刑事訴訟法第253 條
    之1 第1 項、第253 條之3 第1 項分別定有明文。準此，被
    告經檢察官為「緩起訴」處分者，於「緩起訴」之猶豫期間
    內，其最後是否會被檢察官提起公訴，猶懸而未定，意即「
    緩起訴」處分於猶豫期間內尚未具有實質之確定力，檢察官
    於期間內，可對被告繼續觀察，此時若被告顯無反省警惕之
    情或根本欠缺反省警惕之能力，檢察官仍得依職權或依告訴
    人之聲請，將被告「緩起訴」處分撤銷。而行政罰法第26條
    第2 項規定經不起訴處分或為無罪、免訴、不受理、不付審
    理之裁判「確定」者，始得依違反行政法上義務規定裁處之
    規定，雖不包括「緩起訴」處分在內，然因「緩起訴」處分
    之最終使被告免於刑事訴追之效果，與「不起訴」處分效果
    相同，以及刑事訴訟法第256 條係將不起訴處分及緩起訴處
    分之再議聲請及期間予以並列，故行政罰法第26條第2 項規
    定之「不起訴處分」是否包括緩起訴處分情形，固非無疑，
    但緩起訴處分既非不能證明行為人之犯罪事實，而與不起訴
    處分之情形迥然有別，且刑事訴訟法仍非將不起訴處分與緩
    起訴處分二者視為完全相同，則能否因此遽認行政罰法第26
    條第2 項規定之「不起訴處分」即包括緩起訴處分，尤其於
    緩起訴處分課予受處分人一定之負擔時，本於「例外規定從
    嚴解釋」及「對人民不利之規定應從嚴解釋」之法理，則該
    項規定於解釋上是否能予以包括，即益非無疑。
  (三)縱認受處分人受緩起訴處分並課予上開負擔，抗告人仍可依
    道路交通管理處罰條例之規定予以罰鍰之裁處，但按行政程
    序法第7 條規定：「行政行為，應依下列原則為之︰一採取
    之方法應有助於目的之達成。二有多種同樣能達成目的之方
    法時，應選擇對人民權益損害最少者。三採取之方法所造成
    之損害不得與欲達成目的之利益顯失均衡。」此一行政行為
    比例原則之規定，於抗告人適用道路交通管理處罰條例規定
    裁處而依法裁量時，亦應有其適用。而行政罰法第26條第2
    項既規定「得」，而非「應」，則抗告人依受處分人違反行
    政法上義務規定而裁處時，自應遵守上開比例原則之規定而
    為裁量。本件受處分人既因同一行為而受檢察官為緩起訴處
    分，並命其繳付一定金錢之負擔時，此項金錢之負擔與罰鍰
    之處分，其內容均為對受處分人財產權利之剝奪，且剝奪之
    目的亦復相同，則抗告人若認仍應適用行政罰法第26條第2
    項規定予以裁處時，亦應考慮緩起訴處分所命受處分人所繳
    付之金錢後，依比例原則而為適法妥當之裁處，乃抗告人未
    慮及前開情形，仍一律視同不起訴處分而對受處分人予以上
    開罰鍰之裁處，亦有違行政程序法所定之比例原則規定，而
    有未當。
四、原審因而認抗告人依道路交通管理處罰條例第35條第1 項第
    1 款之規定，裁處受處分人處罰鍰5 萬7,900 元，尚有不當
    ，因而將原處分此部分撤銷，而扣除前開緩起訴處分所命負
    擔之2 萬元後，令受處分人繳納不足原處分所裁罰金額之3
    萬7,900 元，經核並無違誤。抗告人猶執前詞，指摘原裁定
    不當，為無理由，應予駁回。
據上論結，應依道路交通案件處理辦法第26條，刑事訴訟法第41
2 條，裁定如主文。
中    華    民    國    98    年    9     月    17    日
                  刑事第一庭    審判長法  官 翁慶珍
                                      法  官 施柏宏
                                      法  官 徐美麗
以上正本證明與原本無異。
不得再抗告。
中    華    民    國    98    年    9     月    17    日
                                      書記官 賴梅琴
【附件】
臺灣高雄地方法院刑事裁定            98年度交聲字第2190號
原處分機關  交通部公路總局高雄區監理所
異  議  人  甲○○  男  40歲（民國○○年○○月○○日生）
                    身分證統一編號：Ｚ000000000號
                    住高雄縣路竹鄉○○路66巷1弄10號
上列異議人即受處分人因違反道路交通管理處罰條例案件，對於
原處分機關即交通部公路總局高雄區監理所民國98年7 月6 日所
為之處分（原處分案號：高監自裁字第裁80-N00000000號），聲
明異議，本院裁定如下：
    主  文
原處分關於罰鍰逾新臺幣參萬柒仟玖佰元部分撤銷。
前項撤銷部分，甲○○不罰。
其餘異議駁回。
    理  由
一、聲明異議意旨略以：異議人因酒精濃度超過規定標準而駕車
    之同一違規事實已經臺灣高雄地方法院檢察署檢察官（下稱
    高雄地檢署）以96年度偵字第10380 號為緩起訴處分確定，
    並已繳納緩起訴處分金新台幣（下同）2 萬元完畢，詎原處
    分機關又裁處罰鍰5 萬7 千9 百元，並1 年內不得考領駕駛
    執照，並應參加道安講習，顯然有違一事不二罰原則，爰依
    法聲明異議，請求撤銷原處分。
二、經查：
  (一)按汽車駕駛人，駕駛汽車經測試檢定酒精濃度超過規定標準
    者，處新臺幣1 萬5 千元以上6 萬元以下罰鍰；汽車駕駛人
    有第1 項之情形，同時違反刑事法律者，經裁判確定處以罰
    金低於本條例第92條第3 項所訂最低罰鍰基準規定者，應依
    本條例裁決繳納不足最低罰鍰之部分；汽車駕駛人有第35條
    第1 項規定之情形者，應接受道路交通安全講習，道路交通
    管理處罰條例第35條第1 項、第8 項、第24條第1 項第2 款
    分別定有明文。又小型車（汽車）駕駛人吐氣所含酒精濃度
    超過每公升0.55毫克以上，如於期限內繳納或到案聽候裁決
    者，處罰鍰4 萬9 千5 百元；逾越應到案期限三十日內，繳
    納罰鍰或到案聽候裁決者，處罰鍰5 萬1 千元；逾越應到案
    期限三十日以上六十日以內，繳納罰鍰或到案聽候裁決者，
    處罰鍰5 萬4 千元；逾越應到案期限六十日以上，繳納罰鍰
    或逕行裁決處罰者，處罰鍰5 萬7 千元，違反道路交通管理
    事件統一裁罰基準及處理細則第2 條第2 項所定「違反道路
    交通管理事件統一裁罰基準表」（下稱統一裁罰基準表）亦
    規定明確。
  (二)次按「一行為同時觸犯刑事法律及違反行政法上義務規定者
    ，依刑事法律處罰之。但其行為應處以其他種類行政罰或得
    沒入之物而未經法院宣告沒收者，亦得裁處之；前項行為如
    經不起訴處分或為無罪、免訴、不受理、不付審理之裁判確
    定者，得依違反行政法上義務規定裁處之」，行政罰法第26
    條規定甚明。立法理由明載：「一行為同時觸犯刑事法律及
    違反行政法上義務規定時，由於刑罰與行政罰同屬對不法行
    為之制裁，而刑罰之懲罰作用較強，故依刑事法律處罰，即
    足資警惕時，實無一事二罰再處行政罰之必要。且刑事法律
    處罰，由法院依法定程序為之，較符合正當法律程序，應予
    優先適用。但罰鍰以外之沒入或其他種類行政罰，因兼具維
    護公共秩序之作用，為達行政目的，行政機關仍得併予裁處
    ，故為第1 項但書規定。前述行為如經檢察官為不起訴處分
    或法院為無罪、免訴、不受理或不付審理（少年事件）之裁
    判確定，行政罰之裁處即無一事二罰之疑慮，故第2 項規定
    此時仍得依違反行政法上義務之規定裁處」。探究其立法目
    的，無非在處罰目的相同且處罰方式相同時，若依刑事法律
    處罰，即足資警惕時，實無為一事二罰再處行政罰之必要，
    但罰鍰以外之沒入或其他種類行政罰，因兼具維護公共秩序
    之作用，為達行政目的，行政機關仍得併予裁處。至於刑事
    訴訟法第253 條之1 所指之緩起訴處分，其中檢察官命被告
    為金錢給付部分，並得為民事強制執行名義，受處分人因上
    開緩起訴處分而剝奪其財產權，且前揭金錢給付義務亦具有
    強制性、懲罰性，雖不若易科罰金係以支付金錢作為自由刑
    之替代，惟經由緩起訴處分條件之履行使其免於遭檢察官發
    動起訴程序，仍具有替代刑罰之效果，廣義而言，應屬上揭
    所稱之「實質刑事法律處罰」，應有行政罰法第26條第1 項
    「一事不二罰」規定之適用。
  (三)交通部95年7 月17日交路字第0950006986號函釋雖略以：法
    務部行政罰法諮詢小組第一次會議紀錄已明確結論「緩起訴
    者乃附條件的不起訴處分，亦即是不起訴的一種」在案，當
    依該部上開函釋結論及行政罰法第26條第2 項規定辦理等語
    。惟「緩起訴」處分之最終雖使被告免於刑事訴追之效果，
    與「不起訴」處分之效果相同，然刑事訴訟法第253 條之1
    第1 項係91年2 月8 日增訂，行政罰法係94年2 月5 日公布
    ，而制定在後的行政罰法第26條第2 項僅臚列「不起訴處分
    或無罪、免訴、不受理、不付審理之裁判確定者」，並未將
    「緩起訴處分」納入。又緩起訴處分既非不能證明行為人之
    犯罪事實，且行為人有支付一定金額之實質處罰，已產生實
    質刑罰之效果，自與上開行政罰法第26條第2 項列舉之不起
    訴處分等情形迥然有別。參以酒後駕車行為人於受緩起訴處
    分，如除仍需繳納一定金額之行政罰鍰外，尚須依緩起訴所
    指定之條件繳納一定之金錢或服一定之勞務，其結果勢必降
    低刑事被告接受緩起訴之意願，亦與訂定緩起訴處分以替代
    繁複刑事審判程序之制度性機能相悖。制定在後之行政罰法
    第26條第2 項既未將緩起訴處分列舉其中，本於保障人民基
    本權及「法律明示其一排除其他」之法理暨前揭說明，自不
    能將條文中「不起訴處分」之範圍，擴及於性質並不相同之
    「緩起訴處分」。臺灣高等法院曾就酒後駕車遭緩起訴處分
    並附條件為捐款行為，於緩起訴處分猶豫期間屆滿未經撤銷
    確定，行政機關得否對同一行為課以行政罰鍰相關問題加以
    研議，結論亦同認：行政機關僅得對差額部分再課以行政罰
    鍰，有臺灣高等法院暨所屬法院97年11月12日至14日法律座
    談會刑事提案第39號可資參照。
  (四)本件受處分人即異議人甲○○酒後於民國96年3 月18日6時
    15分許，駕駛車號ZL-4295 號自用一般小客車，欲將該車從
    高雄縣鳳山市○○○路251 號「長欣卡拉OK小吃部」前馬路
    中央移置於路旁，適為巡邏警員當場發覺，測量其呼氣酒精
    濃度達每公升0.57毫克（MG/L），超過規定標準每公升0.55
    毫克，經警開單舉發，嗣經原處分機關依道路交通管理處罰
    條例第21條第1 項第1 款、第35條第1 項第1 款之規定及上
    開「違反道路交通管理事件統一裁罰基準表」，裁處罰鍰5
    萬7 千9 百元，並1 年內不得考領駕駛執照，並應參加道安
    講習等情，有舉發違規通知單、裁決書在卷可參。又異議人
    所涉犯公共危險案件部分，已經高雄地檢署以96年度偵字第
    10380 號為緩起訴處分，緩起訴處分期間1 年，並命異議人
    應於緩起訴期間內，向財團法人犯罪被害人保護協會台灣高
    雄分會支付2 萬元，異議人業於期限內履行上開緩起訴處分
    之負擔，緩起訴處分並已期滿確定等情，為異議人於聲明異
    議狀中所自承，並有前揭緩起訴處分書、台灣高等法院被告
    前案紀錄表、財團法人犯罪被害人保護協會台灣高雄分會收
    據各1 份在卷可參，此部分之事實自堪認定。
  (五)異議人上開酒後駕車之行為，係屬同時觸犯刑事法律及違反
    行政法上義務規定之行為，既經緩起訴處分確定，異議人並
    已履行上開緩起訴處分命其對國庫支付2 萬元完畢，已產生
    實質刑罰之效果。揆諸前揭說明，原處分機關對異議人上開
    酒後駕車之違規行為，固得依行政罰法第26條第1 項但書之
    規定，處以其他種類行政罰如吊扣駕駛執照、施以道路交通
    安全講習，惟已不得就該同一違規事實再重複處以業經繳納
    2 萬 元部分之罰鍰。另依道路交通管理處罰條例第35條第8
    項規定：「前項汽車駕駛人，經裁判確定處以罰金低於本條
    例第92條第3 項所訂最低罰鍰基準規定者，應依本條例裁決
    繳納不足最低罰鍰之部分」。上開道路交通管理處罰條例第
    35條第8 項之規定，核屬行政罰法第26條第1 項之特別規定
    ，而緩起訴處分固屬廣義之司法處分，為避免經法院裁判確
    定者，仍得裁決繳納差額；而經緩起訴確定者，反不得裁決
    繳納差額之不公平情事，所謂「經裁判確定處以罰金低於本
    條例第92條第3 項所訂最低罰鍰基準規定者」，自應包括「
    經緩起訴處分確定命支付國庫或指定之公益團體、地方自治
    團體之金額」在內。另依道路交通管理處罰條例第35條第8
    項規定：「前項汽車駕駛人，經裁判確定處以罰金低於本條
    例第92條第3 項所訂最低罰鍰基準規定者，應依本條例裁決
    繳納不足最低罰鍰之部分」。上開道路交通管理處罰條例第
    35條第8 項之規定，核屬行政罰法第26條第1 項之特別規定
    ，而緩起訴處分固屬廣義之司法處分，為避免經法院裁判確
    定者，仍得裁決繳納差額；而經緩起訴確定者，反不得裁決
    繳納差額之不公平情事，所謂「經裁判確定處以罰金低於本
    條例第92條第3 項所訂最低罰鍰基準規定者」，自應包括「
    經緩起訴處分確定命支付國庫或社會福利團體之金額」在內
    。
  (六)本件異議人既已依緩起訴處分命令支付國庫2 萬元，而原處
    分機關復就異議人同一酒後駕車及未領有駕駛執照駕駛小型
    車之違規行為，依前開統一裁罰基準表之規定，裁處罰鍰5
    萬7 千9 百元，依上述說明，該罰鍰其中2 萬元部分，有違
    行政罰法第26條第1 項前段之規定，不得重複裁罰；惟上開
    罰鍰與緩起訴處分金之差額3 萬7 千9 百元部分，仍得依道
    路交通管理處罰條例第35條第8 項規定予以裁處，並得依行
    政罰法第26條第1 項但書之規定，施以罰鍰以外之其他種類
    行政罰即並1 年內不得考領駕駛執照，並應參加道安講習。
三、承上，原處分機關遽為上開裁罰，其中罰鍰金額2 萬元部分
    ，有違行政罰法第26條第1 項前段關於「一事不二罰」之規
    定，異議人以此部分違法為由，聲明異議，為有理由，應由
    本院將此部分之處分撤銷，並為此部分不罰之諭知；扣除上
    開重複裁罰2 萬元以外之罰鍰3 萬7 千9 百元部分（即與緩
    起訴命繳納2 萬元之差額部分），及1 年內不得考領駕駛執
    照，並應參加道安講習之部分，原處分機關依道路交通管理
    處罰條例第35條第8 項及行政罰法第26條第1 項但書之規定
    ，予以裁罰，並無違法，異議人此部分異議，即無理由，應
    予駁回，併此敘明。
四、依道路交通管理處罰條例第87條第2 項，道路交通案件處理
    辦法第19條、第20條前段，裁定如主文。
中    華    民    國    98    年    7     月    31    日
                  交通法庭  法  官  張  震
以上正本證明與原本無異。
如不服本裁定，應於收受送達後5 日內向本院提出抗告狀。
中    華    民    國    98    年    8     月    4     日
                            書記官  鄒秀珍


司法院資訊處製作；財團法人民間司法改革基金會備份。
